【裁判字號】    98,交抗,235
【裁判日期】    981029
【裁判案由】    聲明異議
【裁判全文】
臺灣高等法院臺南分院交通事件裁定     98年度交抗字第235號
抗  告  人  交通部公路總局嘉義區監理所麻豆監理站
受處分人    甲○○
上列抗告人因受處分人違反道路交通管理處罰條例案件，不服臺
灣臺南地方法院中華民國98年8月20日所為裁定（98年度交聲字
第645號），提起抗告，本院裁定如下：
    主  文
抗告駁回
    理  由
一、受處分人（異議人）甲○○於原法院聲明異議意旨略以：異
    議人所涉酒後駕車之公共危險案件，業經臺灣臺南地方法院
    判處拘役50日，緩刑2年，並應於判決確定3月內，支付國庫
    4萬元，故基於一事不二罰之原則聲明異議，請求撤銷原處
    分等語。
二、原裁定意旨略以：
  (一)按汽車駕駛人，飲用酒類或其他類似物後其吐氣所含酒精濃
    度超過每公升0.25毫克或血液中酒精濃度超過百分之0.05以
    上，不得駕車，道路交通安全規則第114條第2款定有明文。
    又按汽車駕駛人，駕駛汽車經測試檢定有酒精濃度超過規定
    標準者，處15,000元以上60,000元以下罰鍰，並當場移置保
    管該汽車及吊扣其駕駛執照1年；因而肇事致人受傷者，並
    吊扣其駕駛執照2年；致人重傷或死亡者，吊銷其駕駛執照
    ，並不得再考領；汽車駕駛人，有第35條第1項規定之情形
    ，應接受道路交通安全講習。道路交通管理處罰條例第35條
    第1項第1款、第24條第1項第2款亦定有明文。
  (二)經查：
    1.行政罰法第26條規定：「一行為同時觸犯刑事法律及違反
      行政法上義務規定者，依刑事法律處罰之。但其行為應處
      以其他種類行政罰或得沒入之物而未經法院宣告沒收者，
      亦得裁處之。前項行為如經不起訴處分或為無罪、免訴、
      不受理、不付審理之裁判確定者，得依違反行政法上義務
      規定裁處之。」，又其他種類行政罰，係指違反行政法上
      之義務應受裁罰性之不利處分，依行政罰法第2條之規定
      ，包括限制或禁止行為之吊扣證照處分，及警告性處分之
      講習處分等。究其立法目的，一行為同時觸犯刑事法律及
      違反行政法上義務規定時，由於刑罰與行政罰同屬對不法
      行為之制裁，而刑罰之懲罰作用較強，故依刑事法律處罰
      ，即足資警惕時，實無一事二罰再處行政罰之必要，且刑
      事法律處罰，由法院依法定程序為之，較符合正當法律秩
      序，應予優先適用，但罰鍰以外之沒入或其他種類行政罰
      ，因兼具維護公共秩序之作用，為達行政目的，行政機關
      仍得併予裁處。
    2.異議人於民國98年1月19日20時36分許，酒後駕駛車牌號
      碼8J－8621號自用一般小客車，行經臺南縣下營鄉台19甲
      線北上12公里處，因行車不穩為警攔查後，經臺南縣警察
      局交通警察隊警員以酒測器測得其酒精濃度為每公升0.76
      毫克，超過標準遂予以製單舉發，嗣經移送機關作成本件
      裁決處分。然異議人亦因本件酒醉駕車行為，涉犯刑法第
      185條之3之不能安全駕駛動力交通工具罪，經臺灣台南地
      方法院於98年4月20日以98年度交簡字第731號刑事簡易判
      決，判處拘役50日，如易科罰金，以1,000元折算1日，緩
      刑2年，並應於判決確定3月內，支付國庫40,000元確定等
      情，有臺南縣警察局98年1月19日南縣警交字第M00000000
      號舉發違反道路交通管理事件通知單1紙、移送機關98年5
      月22日麻監裁罰字第裁75－M00000000號裁決書1份、該院
      98年度交簡字第731號刑事簡易判決書1份、酒精濃度測試
      表1紙及異議人之臺灣高等法院被告前案紀錄表1份附卷可
      稽，復經臺灣台南地方法院依職權調閱該院98年度交簡字
      第731號刑事案卷查明屬實，且為異議人所不爭執，堪認
      上情為真實。
    3.異議人既因同一酒後駕車行為，遭刑事判決判處罪刑確定
      ，且所宣告之刑為拘役刑，並無道路交通管理處罰條例第
      35條第8項判處罰金低於最低罰鍰基準規定而需補差額之
      問題，則原處分機關就異議人之上開酒後駕車違規行為予
      以裁罰時，即應遵循前引行政罰法第26條第1項前段規定
      揭示之一事不二罰原則，不得再行裁處受處分人罰鍰甚明
      。至異議人雖經臺灣台南地方法院以上開刑事判決同時宣
      告緩刑2年，惟此僅屬法院判處罪刑後，考量異議人未曾
      因故意犯罪受有期徒刑以上刑之宣告，經科刑之教訓，已
      足資警惕，信無再犯之虞，認其所受宣告之刑，以暫不執
      行為適當，而給予其自新之機會，無礙於異議人已受刑事
      處罰之認定，原處分機關仍不得再就同一行為對異議人裁
      處罰鍰。
  (三)綜上所述，本件異議人於上揭時、地酒後駕車，違反道路交
    通管理處罰條例第35條第1項第1款之規定，同時觸犯刑事法
    律及違反行政法上義務規定，揆諸前揭說明，自應先依刑事
    法律處罰之。異議人既已因同一行為經臺灣台南地方法院判
    處罪刑確定，原處分機關再對其裁處罰鍰49,500元，即有未
    洽，是異議人此部分之異議為有理由，自應將原處分所處罰
    鍰49,500元部分予以撤銷，並就此部分為異議人不罰之諭知
    。至移送機關另對異議人為吊扣駕駛執照12個月，並施以道
    路交通安全講習之處分部分，係罰鍰以外對於預防再犯之行
    政罰，乃為抑止酒後駕車之不法行為，維護道路交通用路權
    人之生命、身體之安全法益，依行政罰法第26條第1項但書
    之規定，得裁處之，是移送機關此部分之裁決，核無不當，
    異議人此部分之異議，即無理由，應予駁回等語。
三、本件抗告意旨略以：
  (一)依據法務部95年5月25日法律字第0950700393號函函示略以
    「不起訴處分」包括「緩起訴處分」。緩起訴處分為一種便
    宜不起訴處分，檢察官為緩起訴處分時依刑事訴訟法第253
    條之2第1項規定對被告所為之指示及課予負擔，係一種特殊
    的處遇措施，並非刑罰。故而刑事案件經檢察官為緩起訴處
    分確定後，宜視同不起訴處分確定，得依違反行政法上義務
    規定裁處，此為行政罰法第26條第1項所明文。
  (二)按行政罰法第26條第1項，一行為同時觸犯刑事法律及違反
    行政法上義務規定者，依刑事法律處罰之。此所謂「依刑事
    法律處罰之」應係指罪刑法定主義及刑事法律正當程式運作
    完成始足當之。
  (三)綜上，抗告人認為緩起訴處分與上述條文所稱之「刑事處罰
    」仍屬有別。從而，本案依道路交通管理處罰條例第35條第
    1項第1款規定裁處行政罰鍰於法並無牴觸，爰依同條例第87
    條第3項規定提起抗告，請求廢棄原裁定，另為適法之裁定
    等語。
四、按汽車駕駛人，飲用酒類或其他類似物後其吐氣所含酒精濃
    度超過每公升0.25毫克或血液中酒精濃度超過百分之0.05以
    上，不得駕車，道路交通安全規則第114條第2款定有明文。
    又按汽車駕駛人，駕駛汽車經測試檢定有酒精濃度超過規定
    標準者，處15,000元以上60,000元以下罰鍰，並當場移置保
    管該汽車及吊扣其駕駛執照1年；因而肇事致人受傷者，並
    吊扣其駕駛執照2年；致人重傷或死亡者，吊銷其駕駛執照
    ，並不得再考領；汽車駕駛人，有第35條第1項規定之情形
    ，應接受道路交通安全講習。道路交通管理處罰條例第35條
    第1項第1款、第24條第1項第2款亦定有明文。易言之，就汽
    車駕駛人酒精濃度超過規定標準之同一事實，採取科處罰鍰
    、移置保管汽車、吊扣駕駛執照1年及接受道路交通安全講
    習4種行政罰併罰之立法，參諸立法理由所示，係用以遏阻
    系爭違反行政義務之行為，以求維護交通秩序、確保交通安
    全。又一行為同時違犯刑法上及行政法上作為或不作為義務
    之規定，處分機關及普通法院，固得各就系爭行為是否違反
    行政法上及刑法上作為或不作為義務，逕自調查、認定事實
    。然於二者就同一行為均認應施以行政罰及刑罰時，基於一
    事不二罰原則，應依刑事法律處罰之，此觀諸行政罰法第26
    條第1項前段規定：「行為同時觸犯刑事法律及違反行政法
    上義務規定者，依刑事法律處罰之」自明。且究其立法目的
    ，一行為同時觸犯刑事法律及違反行政法上義務規定時，由
    於刑罰與行政罰同屬對不法行為之制裁，而刑罰之懲罰作用
    較強，故依刑事法律處罰，即足資警惕時，實無一事二罰再
    處行政罰之必要，且刑事法律處罰，由法院依法定程序為之
    ，較符合正當法律秩序，應予優先適用。但罰鍰以外之沒入
    或其他種類行政罰，因兼具維護公共秩序之作用，為達行政
    目的，行政機關仍得併予裁處。至於道路交通管理處罰條例
    第35條第8項所定汽車駕駛人，經裁判確定處以罰金低於最
    低罰鍰基準規定而需補繳不足最低罰鍰之部分，其前提是法
    院就駕駛人所處之刑罰為「罰金」刑，如法院係判處「拘役
    」、「有期徒刑」等自由刑，因與道路交通管理處罰條例第
    35條第8項所定「罰金」之要件不符，即無此規定之適用。
    是汽車駕駛人既因同一酒後駕車行為，遭刑事判決判處罪刑
    確定，且所宣告之刑為拘役以上之刑，即無道路交通管理處
    罰條例第35條第8項所規定需補繳不足最低罰鍰差額之問題
    ，則原處分機關就汽車駕駛人之酒後駕車違規行為予以裁罰
    時，即應遵循前引行政罰法第26條第1項前段規定揭示之一
    事不二罰原則，不得再行裁處受處分人罰鍰甚明。
五、經查：
  (一)本件異議人於98年1月19日20時36分許，酒後駕駛車牌號碼8
    J－8621號自用一般小客車，行經臺南縣下營鄉台19甲線北
    上12公里處，因行車不穩為警攔查後，經臺南縣警察局交通
    警察隊警員以酒測器測得其酒精濃度為每公升0.76毫克，超
    過標準遂予以製單舉發，嗣經移送機關作成本件裁決處分。
    然異議人亦因本件酒醉駕車行為，涉犯刑法第185條之3之不
    能安全駕駛動力交通工具罪，經臺灣台南地方法院檢察署檢
    察官於98年2月16日以98年度偵字第2460號聲請簡易判決處
    刑，經臺灣台南地方法院於98年4月20日以98年度交簡字第
    731號刑事簡易判決，判處拘役50日，如易科罰金，以1,000
    元折算1日，緩刑2年，並應於判決確定3月內，支付國庫40,
    000元確定等情，有臺南縣警察局98年1月19日南縣警交字第
    M00000000號舉發違反道路交通管理事件通知單1紙、移送機
    關98年5月22日麻監裁罰字第裁75－M00000000號裁決書1份
    、臺灣台南地方法院檢察署98年度偵字第2460號檢察官聲請
    簡易判決處刑書、臺灣台南地方法院98年度交簡字第731號
    刑事簡易判決書1份、酒精濃度測試表1紙及異議人之臺灣高
    等法院被告前案紀錄表1份附卷可稽（見原審卷第8、14至18
    頁），且為異議人所不爭執，堪認上情為真實。
  (二)是依行政罰法第26條第1項前段規定所示之一事不二罰原則
    ，異議人既因同一酒後駕車行為，遭法院以刑事判決判處拘
    役確定，原處分機關即不應復行就同一行為處以行政罰鍰。
    從而，原處分機關裁處受處分人罰鍰四萬九千五百元部分，
    有違一事不二罰之原則，自難謂適法。本件抗告人漏未詳查
    本件異議人之酒後駕車行為業經法院刑事判決確定之事實及
    本件爭議之所在，竟誤認本件異議人之酒後駕車行為係經檢
    察官為緩起訴處分，率而援引與本件爭議問題無涉之法務部
    95年5月25日法律字第0950700393號函示，並進而抗辯行政
    罰法第26條第2項所稱不起訴處分包括緩起訴處分，緩起訴
    處分與刑事處罰仍屬有別，其仍得依道路交通管理處罰條例
    第35條第1項第1款規定對受處分裁處行政罰鍰云云，其所辯
    自顯非可採。
  (三)至異議人雖經臺灣台南地方法院以上開刑事判決同時宣告緩
    刑2年，惟此僅屬法院判處「拘役」主刑後，考量異議人未
    曾因故意犯罪受有期徒刑以上刑之宣告，經科刑之教訓，已
    足資警惕，信無再犯虞，認其所受宣告之刑，以暫不執行為
    適當，而給予其自新之機會乃諭知「緩刑」之從刑，至於命
    向國庫繳納40,000元乙節，則僅是諭知「緩刑」之條件，並
    非另為一財產刑之處罰，無礙於異議人已受刑事處罰之認定
    ，亦無道路交通管理處罰條例第35條第8項適用之問題。因
    此，原處分機關自不得再就同一行為對異議人裁處罰鍰，併
    此敘明。
六、綜上所述，本件異議人於上揭時、地酒後駕車，違反道路交
    通管理處罰條例第35條第1項第1款之規定，同時觸犯刑事法
    律及違反行政法上義務規定，揆諸前揭說明，自應先依刑事
    法律處罰之。異議人既已因同一行為經臺灣台南地方法院判
    處拘役確定，原處分機關再對其裁處罰鍰49,500元，即有未
    洽。原審認異議人此部分之異議為有理由，而將原處分所處
    罰鍰49,500元部分予以撤銷，並就此部分為異議人不罰之諭
    知，本院經核並無違誤。抗告意旨指摘此部分不當，非有理
    由，應予駁回。
七、據上論結，應依道路交通案件處理辦法第26條，刑事訴訟法
    第412條，裁定如主文。
中    華    民    國    98    年    10    月    29    日
                  刑事第四庭    審判長法  官  吳志誠
                                      法  官  吳森豐
                                      法  官  彭喜有
以上正本證明與原本無異。
不得再抗告。
                                      書記官  黃子起
中    華    民    國    98    年    10    月    29    日


司法院資訊處製作；財團法人民間司法改革基金會備份。
